ACORDAO-COMPLETO-2307978

ACÓRDÃO 1426/2019 ATA 3/2019 - PRIMEIRA CÂMARA

VISTOS, relatados e discutidos estes autos que tratam de atos de aposentaria expedidos no âmbito da Superintendência Estadual da Funasa no Estado de Santa Catarina;
ACORDAM os Ministros do Tribunal de Contas da União, reunidos em Sessão da Primeira Câmara, com fundamento no art. 71, III, da Constituição Federal, e nos arts. 1º, inciso V, e 39, inciso II, da Lei 8.443, de 1992, diante das razões expostas pelo Relator, em:
9.1. considerar legais o ato de aposentadoria de Aor Belli, os atos de concessão inicial e alteração da aposentadoria de Élvio Gomercindo Veiga Castro e o ato de concessão de aposentadoria a Idonésio Martins, autorizando os respectivos registros;
9.2. considerar ilegais os atos inicial e de alteração da aposentadoria de Roberto Armando Pires, negando-lhes registro, deixando, contudo, de determinar a suspensão dos respectivos proventos, em face da decisão judicial transitada em julgado, exarada nos autos do Mando de Segurança nº 98.00.00758-0 (SC) , mantida pelo Tribunal Regional Federal da 4ª Região (processo nº  1998.04.01.045184-8/SC) ;
9.3. considerar ilegal o ato de alteração da aposentadoria de Elisabete Broering, negando-lhe o correspondente registro;
9.4. dispensar o ressarcimento das quantias indevidamente recebidas de boa-fé por Elisabete Broering, nos termos do enunciado 106 da Súmula da jurisprudência do TCU;
9.5. determinar à unidade jurisdicionada que, em relação ao ato de que trata o subitem 9.3. deste acórdão, adote medidas para:
9.5.1. dar ciência, no prazo de 15 (quinze) dias, do inteiro teor desta deliberação à interessada, alertando-a de que o efeito suspensivo proveniente da interposição de eventuais recursos não a  exime da devolução dos valores percebidos indevidamente após a respectiva notificação, caso esses não sejam providos;
9.5.2. fazer cessar, no prazo de 15 (quinze) dias, o pagamento decorrente do ato considerado ilegal, sob pena de responsabilidade solidária da autoridade administrativa omissa;
9.5.3. encaminhar ao Tribunal, no prazo de 30 (trinta) dias contados da ciência da decisão, documento apto a comprovar que a interessada teve conhecimento do acórdão;
9.6. determinar à Sefip que monitore o cumprimento do item 9.3 da presente deliberação, representando ao Tribunal em caso de não-atendimento.

Atos de aposentaria expedidos no âmbito da Superintendência Estadual da Funasa no Estado de Santa Catarina.

Primeira Câmara

Superintendência Estadual da Funasa No Estado de Santa Catarina.

3. Interessados/Responsáveis:
3.1. Interessados: Aor Belli (XXX.430.969-XX); Elisabete Broering (XXX.895.149-XX);; Élvio Gomercindo Veiga Castro (XXX.501.120-XX); Idonésio Martins (XXX.717.069-XX); Roberto Armando Pires (XXX.635.489-XX).

13.1. Ministros presentes: Benjamin Zymler (na Presidência), Walton Alencar Rodrigues (Relator), Bruno Dantas e Vital do Rêgo.
13.2. Ministro-Substituto presente: Weder de Oliveira.

WALTON ALENCAR RODRIGUES

Adoto, como Relatório, a instrução elaborada no âmbito da Secretaria de Fiscalização de Pessoal, vazada nos termos a seguir transcritos, com a qual anuíram os dirigentes da referida unidade técnica e o representante do Ministério Público:
1. Trata-se de atos de concessão de aposentadoria de Aor Belli (CPF XXX.430.969-XX) , Elisabete Broering (CPF XXX.895.149-XX) , Elvio Gomercindo Veiga Castro (CPF XXX.501.120-XX) , Idonesio Martins (CPF XXX.717.069-XX) e Roberto Armando Pires (CPF XXX.635.489-XX) , ex-servidores da Superintendência Estadual da Funasa no Estado de Santa Catarina.
2. Os atos foram submetidos, para fim de registro, à apreciação do Tribunal de Contas da União (TCU) , de acordo com o art. 71, inciso III, da Constituição Federal. O cadastramento e a disponibilização ao TCU ocorreram por intermédio do Sistema de Apreciação e Registro de Atos de Admissão e Concessões (Sisac) , na forma dos arts. 2º, caput e inciso II, e 4º, caput, da Instrução Normativa - TCU 55/2007.
EXAME TÉCNICO
Análise do ato de concessão de aposentadoria de Aor Belli (CPF XXX.430.969-XX) 
3. O ex-servidor Aor Belli foi aposentado em 6/6/2003, com base no art. 3º da EC 20/1998, no cargo de Agente Administrativo da FUNASA.
4. Para tanto, houve averbação do total de 1 ano, 11 meses e 19 dias referente ao exercício de atividade insalubre, com base em decisão judicial (conforme peça 3, p. 10-12) .
5. Sobre o assunto, registre-se que, no que se refere à contagem ponderada de tempo prestado em condições insalubres, o entendimento deste Tribunal, firmado no Acórdão 2008/2006-TCU-Plenário, é no sentido de ser possível a contagem de tempo de serviço para concessão de aposentadoria estatutária com o aproveitamento de tempo especial prestado sob condições insalubres, perigosas ou penosas. Assim, o servidor público que exerceu, como celetista, no serviço público, atividades insalubres, penosas ou perigosas, em período anterior à vigência da Lei 8.112/1990, tem direito à contagem especial de tempo de serviço para efeito de aposentadoria. Portanto, a jurisprudência deste Tribunal somente ampara a contagem ponderada de tempo insalubre para fins de aposentadoria daqueles servidores que trabalharam nessas condições antes do advento da Lei 8.112/1990, enquanto estiveram vinculados ao regime celetista.
6. Além disso, no Acórdão 911/2014-TCU-Plenário, este Tribunal deixou assente que, mesmo observando os parâmetros do Acórdão 2008/2006-TCU-Plenário, a contagem especial de tempo prestado em condições insalubres para servidores ocupantes de cargos de natureza estritamente administrativa somente poderá ocorrer se estiver efetivamente demonstrada a existência de risco ou de agentes nocivos à saúde no local de trabalho, devidamente atestado por laudo pericial.
7. No caso ora em comento, o direito à contagem ponderada do referido período foi autorizada por decisão judicial (peça 3, p. 8-11) .
8. Assim, o ato ora em comento pode ser considerado legal e registrado.
Análise do ato de concessão de aposentadoria de Elisabete Broering (CPF XXX.895.149-XX) 
9. Trata-se de ato de alteração de aposentadoria para inclusão da vantagem de quintos/décimos.
10. O ato inicial foi julgado legal no âmbito do TC Processo 004.122/1996-8.
11. Em diligência ao órgão de origem, esta Unidade Técnica solicitou cópia da sentença sobre quintos judicial e petição inicial (peça 1, p. 1) . Em reposta, a Funasa encaminhou os documentos acostados à peça 3, p. 18-51, nos quais se verifica que o Poder Judiciário, após suspensão do pagamento efetuado pela Administração, determinou o restabelecimento da rubrica, tendo em vista o fato de que os valores eram pagos há mais de 5 anos (peça 3, p. 48-51) . A referida decisão transitou em julgado em 22/4/2008.
12. No caso ora em comento, há o recebimento cumulativo de quintos de FG (garantido por decisão judicial) com o vencimento da própria função e a GADF. Tal situação não é aceita pela jurisprudência desta Corte (Decisões 32/97-TCU-1ª Câmara, 6/2001-TCU-2ª Câmara, 390/2001-TCU-Plenário, Acórdãos 1.520/2003-TCU, 466/2005, 3.132/2006-TCU, 3.349/2006-TCU, todos da Primeira Câmara, Acórdão 5806/2014-TCU-Segunda Câmara, Acórdão 1553/2015-TCU-Segunda Câmara, entre outros) .
13. Assim, esta Unidade Técnica encaminhou à interessada o Ofício 3.471/2017-TCU/Sefip (peça 5) , com vistas a assegurar a oportunidade do uso das garantias constitucionais do contraditório e da ampla defesa em relação à supracitada irregularidade.
14. Em resposta, a interessada, por meio de seus procuradores, apresentou as seguintes informações e alegações:
a) a irregularidade identificada pelo TCU já foi objeto de discussão no processo 2002.72.00.008369-3, de modo que o pagamento simultâneo das parcelas indicadas está acobertado pela coisa julgada (peça 9, p. 2) ;
b) houve decadência administrativa, visto que o ato inicial foi julgado legal há mais de 5 anos (peça 9, p. 2) .
15. Ademais, juntou aos autos as decisões judiciais citadas, conforme peça 9, p. 8-43, dentre outros documentos.
16. No que se refere à acumulação citada, esclareça-se que a Lei Delegada 13/1992 instituiu a Gratificação de Atividade pelo Desempenho de Função – GADF, como devida aos ocupantes de Cargos de Natureza Especial, de Cargo do Grupo Direção e Assessoramento Superiores do Poder Executivo e de Cargo de Direção de Instituição Federal de Ensino. As disposições contidas no art. 5º da Lei 8.538/1992 alteraram as determinações dos parágrafos 1º e 2º do art. 14 da Lei Delegada 13/1992, disciplinou o modo de sua percepção e também a exceção de sua aplicação, passando a vigorar com a seguinte redação:
Art. 14. Fica criada a Gratificação de Atividade pelo Desempenho de Função, devida aos ocupantes de Cargos de Natureza Especial, de Cargo do Grupo-Direção e Assessoramento Superiores do Poder Executivo e de Cargo de Direção de Instituição Federal de Ensino, conforme os fatores fixados no Anexo I desta lei, calculados sobre o maior vencimento básico do servidor público.
§ 1° A Gratificação de Atividade pelo Desempenho de Função é devida pelo desempenho dos cargos ou das funções a que alude o caput, incorporando-se aos proventos de aposentadoria, nos termos dos arts. 180, da Lei n° 1.711, de 28 de outubro de 1952, e 193 da Lei n° 8.112, de 11 de dezembro de 1990, servindo ainda de base de cálculo de pensão e de parcelas denominadas de quintos.  (Redação dada pela Lei nº 8.538, de 1992) 
§ 2° O titular de cargo de natureza especial, de cargo do Grupo-Direção e Assessoramento Superiores ou de Cargo de Direção de Instituição Federal de Ensino, que optar pela remuneração do cargo ou emprego efetivo, fará jus à Gratificação de Atividade instituída por este artigo, no percentual de 55% dos fatores constantes do Anexo I, desta lei delegada, respeitado o limite fixado no art. 12 da Lei n° 8.460, de 17 de setembro de 1992. (Redação dada pela Lei nº 8.538, de 1992) 
17. O art. 6º da mesma Lei 8.538/1992 dispõe que:
Art. 6° A Gratificação de Atividade pelo Desempenho de Função não poderá ser paga cumulativamente com a parcela incorporada nos termos do § 1° do art. 14 da Lei Delegada n° 13, de 1992, com a redação dada pelo art. 5° desta lei, ressalvado o direito de opção cujos efeitos vigoram a partir de 1° de novembro de 1992.
18. Deste modo e, de acordo com a jurisprudência desta casa, é ilegal a percepção cumulativa da FG com quintos da mesma função, quando concedidos com base na Lei 8.911/94, bem como o recebimento da GADF, por caracterizar pagamento em duplicidade, vez que no cálculo das parcelas de “décimos/quintos” já se encontra contemplada naquela vantagem, esse entendimento se traduz nas Decisões 32/1997-1ª Câmara e 224/2001-2ª Câmara, Acórdão 8/2003-TCU-Primeira Câmara, 298/2003-Plenário, 716/2003-2ª Câmara e 539/2003, 609/2004, 1985/2004 e 1986/2004 e 57/2005, todos da 1ª Câmara.
19. Conforme verificado nos documentos anexados aos autos, a decisão judicial refere-se à incorporação de quintos/décimos e não à acumulação da vantagem juntamente com a GDAF e a própria FG - situação que, como demonstrado, é irregular (peça 9, p. 39-41) . Ressalte-se, contudo, que a percepção das duas últimas vantagens está correta (Acórdão 743/2014-TCU-Primeira Câmara) .
20. Acerca da alegação de que teria havido decadência administrativa, esclareça-se que o Supremo Tribunal Federal reconhece não ocorrer decadência contra decisão do TCU que nega registro a ato de admissão, aposentadoria, reforma e pensão. Esses atos, também chamados “atos sujeitos a registro” se enquadram na categoria de “ato complexo”. O entendimento jurisprudencial, tanto no âmbito deste Tribunal quanto no do Poder Judiciário, é de que o instituto da decadência administrativa, ao ser aplicado aos atos sujeitos a registro, conta seu prazo decadencial somente a partir do respectivo registro pelo Tribunal de Contas da União, visto que, em se tratando de ato complexo, só é aperfeiçoado quando de seu registro pelo TCU. Portanto o prazo decadencial não pode ser contado a partir da concessão administrativa, mas sim a partir do exame pelo TCU. 
21. Desta forma, o ato em tela deve ser considerado ilegal, com negativa de registro.
Análise dos atos de concessão (inicial e alteração) de aposentadoria de Elvio Gomercindo Veiga Castro (CPF XXX.501.120-XX) 
22. Os atos referentes ao ex-servidor apresentam a averbação de 5 anos, 1 mês e 21 dias obtidos por meio de justificação judicial.
23. Em relação ao assunto, esta Unidade Técnica solicitou esclarecimentos ao órgão de origem (peça 1, p. 1) . Em resposta, o órgão de origem informou que o interessado não é servidor da Funasa.
24. Em pesquisa à ficha financeira do ex-servidor, verifica-se que trata-se de aposentado ligado diretamente ao Ministério da Saúde. Além do mais, constata-se que, atualmente, o fundamento legal da aposentadoria é o art. 190 da Lei 8.112/1990, cuja redação é a seguinte:
Art. 190. O servidor aposentado com provento proporcional ao tempo de serviço, se acometido de qualquer das moléstias especificadas no art. 186, § 1o, passará a perceber provento integral.
25. Assim, a averbação do período por meio de justificação judicial não altera os efeitos financeiros advindos dos atos ora em comento.
26. Destarte, os atos em tela podem ser considerados legais e registrados.
Análise do ato de concessão de aposentadoria de Idonésio Martins (CPF XXX.717.069-XX) 
27. O ex-servidor aposentou-se no cargo de Artífice de Carpintaria e Marcenaria em 31/8/2003.
28. Para tanto, houve a averbação de 3 anos, 8 meses e 20 dias por meio de justificação judicial.
29. O órgão de origem encaminhou cópia da decisão judicial que garantiu a contagem ponderada de tempo de serviço em condições insalubres, conforme peça 3, p. 63-78.
30. Sobre o assunto, rememore-se os itens 5-6 desta instrução.
31. Desta forma, considerando o cargo do ex-servidor (Artífice de Carpintaria e Marcenaria) , o ato deve ser considerado legal e registrado.
Análise dos atos de concessão (inicial e alteração) de aposentadoria de Roberto Armando Pires (CPF XXX.635.489-XX) 
32. Em relação aos atos, esta Unidade Técnica solicitou esclarecimentos acerca do tempo rural averbado (3 anos e 1 mês) .
33. O órgão de origem encaminhou a este Tribunal cópia da decisão judicial que concedeu a contagem do referido período ao interessado (peça 3, p. 89-92) , nos seguintes termos:
Ante o exposto, concedo a segurança e determino a autoridade impetrada que averbe junto a ficha funcional do impetrante o período relativo a prestação de trabalho rural (01.01.64 a 31.12.66 – cfe certidão fl. 21/23) , para fins de cômputo do tempo de serviço para aposentadoria.
34. No entanto, a jurisprudência pacífica do TCU a respeito do tema foi consolidada em 29/2/2012, por meio do Acórdão 414/2012-TCU-Plenário. Esse acórdão aprovou o Enunciado 268 da Súmula da Jurisprudência do TCU, nos seguintes termos: “O tempo de atividade rural somente poderá ser averbado para fins de aposentadoria no serviço público se recolhidas as respectivas contribuições previdenciárias na época própria ou, posteriormente, de forma indenizada”.
35. Em sua defesa, o interessado, em resposta ao Ofício 3.472/2017-TCU/Sefip (peça 6) , informou que a decisão em mandado de segurança já transitou em julgado (peça 11, p. 1) . Ademais, juntou novas cópias das decisões judiciais (peça 11, p. 4-12) .
36. Assim, em que pese a existência da citada decisão judicial, há que se considerar a independência de instâncias, o que garante a esta Corte de Contas divergir do entendimento esposado no Processo 98.0000758-0/SC.
37. Ante o exposto, por não haver comprovação do recolhimento de contribuições previdenciárias, os atos de concessão inicial e alteração de aposentadoria em favor do interessado devem ser considerados ilegais.
CONCLUSÃO
38. Em razão do exposto e tendo em vista as análises realizadas nos atos de concessão de aposentadoria constantes deste processo, esta Unidade Técnica propõe que os atos em favor de Aor Belli (CPF XXX.430.969-XX) , Elvio Gomercindo Veiga Castro (CPF XXX.501.120-XX) e Idonésio Martins (CPF XXX.717.069-XX) sejam considerados legais.
39. No que tange aos atos em favor de Elisabete Broering (CPF XXX.895.149-XX) e Roberto Armando Pires (CPF XXX.635.489-XX) , esta Unidade Técnica opina que sejam considerados ilegais sem, no entanto, propor a cessação dos pagamentos, visto que amparados em decisões judiciais.
PROPOSTA DE ENCAMINHAMENTO
40. Ante o exposto, de conformidade com o preceituado nos artigos 71, III, da Constituição Federal de 1988; 1º, V, e 39, II, da Lei nº 8.443/1992; e 1º, VIII, 259, II, e 260, §§ 1º e 5º, do Regimento Interno/TCU, propõe-se:
a) considerar LEGAL e conceder o registro dos atos de Aor Belli (CPF: XXX.430.969-XX) , Idonesio Martins (CPF: XXX.717.069-XX) e Elvio Gomercindo Veiga Castro (CPF: XXX.501.120-XX) , 
b) considerar ILEGAL e negar registro aos atos de aposentadoria de Roberto Armando Pires (CPF: XXX.635.489-XX) e Elisabete Broering (CPF: XXX.895.149-XX) ;
c) determinar à Superintendência Estadual da Funasa no Estado de Santa Catarina que dê ciência do inteiro teor do acórdão a ser proferido aos interessados Roberto Armando Pires e Elisabete Broering.

8.1. Ana Maria Rosa (5984/OAB-SC) e outros, representando Roberto Armando Pires.

Procurador Marinus Eduardo De Vries Marsico.

APOSENTADORIAS. LEGALIDADE E AUTORIZAÇÃO DE REGISTRO DE PARTE DOS ATOS. ACUMULO DE GADF COM PARCELA DE QUINTOS. ATO ILEGAL. NEGATIVA DE REGISTRO. SUSPENSÃO DOS PAGAMENTOS IRREGULARES. COMPUTO DE TEMPO DE ATIVIDADE RURAL SEM O RECOLHIMENTO DAS CONTRIBUIÇÕES PREVIDENCIÁRIAS CORRESPONDENTES. ATO ILEGAL. NEGATIVA DE REGISTRO. IMPOSSIBILIDADE DE DETERMINAR A SUSPENSÃO DOS PAGAMENTOS EM RAZÃO DE DECISÃO JUDICIAL TRANSITADA EM JULGADO. CIÊNCIA.

APOSENTADORIA (APOS)

Secretaria de Fiscalização de Pessoal (SEFIP).

Trata-se de atos aposentadoria de ex-servidores da Superintendência Estadual da Funasa no Estado de Santa Catarina.
Manifestando-me, incialmente, de acordo com as propostas uniformes da Secretaria de Fiscalização de Pessoal, transcritas no relatório, julgo legal e autorizo o registro do ato de aposentaria de Aor Belli, dos atos de concessão inicial e alteração da aposentadoria de Élvio Gomercindo Veiga Castro e do ato de concessão de aposentadoria de Idonésio Martins.
II
No que se refere ao ato de concessão de aposentadoria de Elisabete Broering, em razão do transcurso de mais de 5 anos de seu ingresso nesta Corte de Contas, consoante previsto no enunciado 3 da Súmula Vinculante do e. STF, promoveu-se a oitiva da interessada, para que se manifestasse sobre o recebimento cumulativo de quintos de FG, do vencimento da remuneração e da Gratificação de Atividade pelo Desempenho de Função, em desacordo com o entendimento do TCU.
A matéria é objeto do enunciado 280 da Súmula da jurisprudência desta Corte de Contas:
É ilegal o ato de concessão que inclui no cálculo dos proventos a percepção cumulativa de quintos com a Gratificação de Atividade pelo Desempenho de Função - GADF decorrente de funções que não preveem opção pelo cargo efetivo, a exemplo da Função Gratificada - FG e da Gratificação de Representação de Gabinete - GRG.
A instrução da Sefip, transcrita no relatório, afasta a alegação de decadência formulada pela interessada, com fundamento no entendimento desta Corte, corroborado pelo Poder Judiciário, de que, por se tratarem de atos complexos sujeito a registro, a contagem do prazo decadencial dos atos de aposentadoria inicia-se a partir dos respectivos registros, o que ainda não ocorreu neste caso.
De igual modo, não socorre a interessada a decisão judicial mencionada em sua defesa, porquanto assegurou-lhe a incorporação de quintos e décimos e não a acumulação dessa vantagem com a GDAF e a própria FG.
Por esse motivo, na linha dos pareceres da Sefip e do Ministério Público, julgo ilegal e nego registro ao ato de interesse de Elisabete Broering. 
III
Resta analisar os atos de concessão inicial e de alteração da aposentadoria de Roberto Armando Pires.
O interessado, com fulcro no enunciado 3 da Súmula Vinculante do e. STF, foi instado a se pronunciar sobre a averbação de seu tempo de serviço rural (3 anos e 1 dia) , sem a comprovação do recolhimento das respectivas contribuições previdenciárias junto ao INSS, em época própria ou posteriormente.
A análise empreendida pela Sefip demonstra que, a despeito da existência de decisão judicial que autoriza a averbação do período relativo à atividade rural, para fins de computo de tempo de serviço para aposentadoria, não restou comprovado o recolhimento das contribuições previdenciárias correspondentes.
Consoante previsto no enunciado 268 da Súmula da Jurisprudência do TCU, “o tempo de atividade rural somente poderá ser averbado para fins de aposentadoria no serviço público se recolhidas as respectivas contribuições previdenciárias na época própria ou, posteriormente, de forma indenizada”.
Não havendo comprovação dos aludidos recolhimentos, à luz do princípio da independência das instâncias, os pareceres exarados nos autos, propõem que o Tribunal julgue ilegais os atos inicial e de alteração da aposentadoria do interessado, negando-lhes registro.
Analisando, o teor da decisão exarada pelo e. Tribunal Regional Federal da 4ª Região, no Mandado de Segurança 1998.04.01.045184-8/SC, observo que, de fato, foi determinada a averbação do tempo de atividade rural exercido pelo interessado, “independentemente das contribuições a eles correspondentes”.
Em situações semelhantes, este Tribunal, a exemplo dos Acórdãos 11.566/2018, rel. Min. José Múcio, e 11.678/2018, rel. Min. Ana Arraes, ambos da 2ª Câmara, tem julgado ilegais os atos de aposentadoria, negando-lhes registro, reconhecendo, contudo, a impossibilidade de os órgãos de origem fazerem cessar os pagamentos decorrentes do ato ilegal, porquanto amparados em decisão judicial transitada em julgado.
Sendo assim, com vênias à unidade técnica, adoto tal medida nos atos de concessão e alteração de aposentadoria a Roberto Armando Pires ora apreciados. 
Voto, portanto, no sentido de que o Tribunal acolha a minuta de acórdão que submeto à deliberação deste Colegiado.
TCU, Sala das Sessões Ministro Luciano Brandão Alves de Souza, em 12 de fevereiro de 2019.
WALTON ALENCAR RODRIGUES 
Relator